最高法院刑事判決　　　　　　　　　　　　　　　八十八年度台上字第四五○三號
　　上訴人　台灣高等法院高雄分院檢察署檢察官
　　被　告　戊 ○ ○
　　　　　　丙 ○ ○
　　　　　　己 ○ ○
　　　　　　甲 ○ ○
　　　　　　丁 ○ ○
　　　　　　辛 ○ ○
　　　　　　庚○○○
　　　　　　壬 ○ ○
　　　　　　乙 ○ ○
　　　　　　癸 ○ ○
右上訴人因被告等違反公職人員選舉罷免法等罪案件，不服台灣高等法院高雄分院中
華民國八十八年六月二日第二審判決（八十八年度上訴字第三○四號，起訴案號：台
灣高雄地方法院檢察署八十六年度選偵字第三、六、七號），提起上訴，本院判決如
左：
    主  文
原判決撤銷，發回台灣高等法院高雄分院。
    理  由
本件原判決認定：(一)被告戊○○為高雄縣旗山鎮農會理事長，與其子即被告丙○○，
於台灣省高雄縣第十三屆縣長選舉時，為使登記二號之縣長候選人余政憲當選，而與
被告己○○、另案聲請簡易判決處刑之龔盧月桂共四人；或與另案聲請簡易判決處刑
之陳米田共三人，共同基於概括之犯意，於民國八十六年十一月中旬，在高雄縣旗山
鎮○○路一○七之二號，交付高雄縣旗山鎮永和里第七鄰（諒係十七鄰之誤）選舉人
名冊及香菇禮盒給己○○；另交付同里第二十三鄰選舉人名冊及長壽香菸十條給陳米
田，分別委託己○○、陳米田將上開香菇禮盒、長壽香菸，按選舉人名冊交付予各該
鄰內有投票權之人，並約其投票給余政憲。嗣己○○將香菇禮盒十數盒，交付給亦有
共同概括犯意之高雄縣旗山鎮永和里第十七鄰鄰長龔盧月桂，委請龔盧月桂將香菇禮
盒交付給該鄰內有投票權之人。龔盧月桂即連續將香菇禮盒交給該鄰內之被告庚○○
○，及另案聲請簡易判決處刑之林明女、黃作賢、張富郎等人，並約其投票給余政憲
。陳米田則連續將香菸交付給有投票權之人，即被告林建順（諒係丁○○之誤）香菸
一條、被告辛○○香菸二條，被告甲○○香菸四條，並約其投票給余政憲。庚○○○
、丁○○、辛○○、甲○○均為有投票權之人，於收受上開禮物後，均許以投票給余
政憲，而為一定之行使。(二)被告壬○○為高雄縣旗山鎮瑞吉里里長，與其配偶即被告
乙○○，亦共同為使縣長候選人余政憲當選，共同基於概括之犯意，於八十六年十一
月中旬，在高雄縣旗山鎮○○里○○○路二七五巷等處，連續交付香菇禮盒給該里內
有投票權之被告癸○○，及另案聲請簡易判決處刑之洪秀美，約其投票給余政憲。癸
○○為有投票權之人，於收受上開禮物後，許以投票給余政憲，而為一定之行使等情
。因而撤銷第一審關於戊○○、丙○○、己○○、壬○○、乙○○部分之判決，改判
論處戊○○、丙○○、己○○、壬○○、乙○○共同連續對於有投票權之人，交付賄
賂，而約其投票權為一定之行使罪刑；另維持第一審論處甲○○、丁○○、辛○○、
庚○○○、癸○○有投票權之人，收受賄賂，而許以其投票權為一定之行使罪刑之判
決，駁回檢察官在第二審之上訴，固非無見。
惟查：(一)有罪之判決書，須將認定之犯罪事實詳記於事實欄，然後於理由內逐一說明
其憑以認定之證據，使事實與理由兩相一致，方為合法。按公職人員選舉罷免法第九
十條之一第一項之投票行賄罪，乃對於有投票權之人，行求期約或交付賄賂或其他不
正利益，而約其不行使投票權或為一定之行使者，為構成要件。故被告行賄之對象限
於有投票權之人，始克相當，此構成犯罪事實，自應於事實欄內詳為記載，然後於理
由說明其憑以認定之證據，方足以資論罪科刑。原判決事實雖記載戊○○、丙○○、
己○○、壬○○、乙○○等行賄之對象，分別有庚○○○、林明女、黃作賢、張富郎
、丁○○、辛○○、甲○○、癸○○、洪秀美等人。但林明女、黃作賢、張富郎等，
是否確為此次高雄縣縣長選舉，該選區之有投票權人？並未於事實欄明白認定，亦未
於理由內說明其所憑之證據，已有未合。又原判決事實雖記載庚○○○、丁○○、辛
○○、甲○○、癸○○、洪秀美等，為有投票權之人，然並未於理由內說明其所憑之
證據，理由亦有不備。(二)刑法第一百四十三條之投票受賄罪，其犯罪主體，為有投票
權之人。原判決認定甲○○、丁○○、辛○○、庚○○○、癸○○等人，係犯刑法第
一百四十三條之投票受賄罪，但並未於理由欄說明甲○○、丁○○、辛○○、庚○○
○、癸○○等，係有投票權之人所憑之證據，亦屬理由不備。(三)原判決事實認定，受
賄之辛○○為有投票權之人，並對之為科刑之判決；乃理由卻記載警方執行搜索時，
受搜索者為胡惠琪，但係由辛○○（在搜索票上）簽名確認，並說明「選舉人名冊胡
惠琪住處，僅胡惠琪有選舉權」（見原判決第十六面末行、第十七面首行，第十八面
第六、第七行）。究竟係辛○○為有投票權之人，或胡惠琪為有投票權之人？事實之
認定與理由之說明，不相適合，亦有違誤。(四)原判決事實認定戊○○、丙○○經由陳
米田，交付給有投票權之丁○○香菸一條、辛○○香菸二條，並約其投票給余政憲（
見原判決第四面第十四、十五行）。乃理由卻引用陳米田之證言，謂「我發出去的香
菸，其中胡惠琪一條，……丁○○家中計二票，故我發二條」（見原判決第九面第十
一、十二行）；並對丁○○收受之香菸二條、辛○○收受之香菸一條宣告沒收（見原
判決第二十三面第七行、第十二行）。究竟丁○○所收受之香菸係一條，或二條？另
陳米田係向辛○○行賄，或向胡惠琪行賄？行賄一條香菸，或二條香菸？前後亦自相
矛盾。(五)公職人員選舉罷免法第九十條之一第一項之投票行賄罪，其行賄之對象為有
投票權之人。原判決事實認定戊○○、丙○○經由陳米田，分別向有投票權之丁○○
、甲○○行賄，並約其投票給余政憲。乃理由卻謂丁○○家中尚有林雅珍有選舉權，
共有二票，故行賄香菸二條；甲○○家中尚有白黃錦刊、白淑真、白淑惠有選舉權，
共有四票，故行賄香菸四條（見原判決第九面第十一、十二行及第十七面第八至十二
行）。被告等究竟僅向丁○○、甲○○行賄，或亦向其家人行賄？事實之認定與理由
之說明，亦不相適合（另壬○○、乙○○向有投票權之癸○○行賄香菇禮盒三盒部分
，究竟係向一人行賄或三人行賄，案經發回，併予查明）。(六)刑法第三十八條第一項
第二款所規定得沒收之供犯罪所用或供犯罪預備之物，必於犯罪有直接關係者，始屬
相當。原判決附表編號一所示，在陳米田住處查扣之名冊，既係陳米田供犯罪所用之
物，而原判決並未認定己○○與陳米田之間，有共犯關係，乃竟對己○○諭知沒收該
名冊，亦有適用法則不當之違誤。(七)另案聲請簡易判決處刑之龔盧月桂，因收受戊○
○、丙○○、己○○交付之賄賂；又陳米田亦因收受戊○○、丙○○交付之賄賂，均
經判決有罪（見第一審卷第五十四頁以下）。則戊○○、丙○○、己○○等人，關於
行賄龔盧月桂、陳米田部分，是否亦構成犯罪，而為起訴效力所及，原審未予斟酌，
亦有疏漏。以上情形，或為上訴意旨指摘所及，或為本院得依職權調查之事項，應認
有撤銷發回更審之原因。另原判決第四面第五行之「第七鄰」，諒係「第十七鄰」之
誤；同面第十四行之「林建順」，諒係「丁○○」之誤；第二十一面第十五行之「七
十五年」間，諒係「七十年」間之誤；又原判決附表編號四之物，僅有香菇禮盒，乃
理由四，即第二十二面第三行誤載為香菸及香菇禮盒，均有違誤，併此指明。
據上論結，應依刑事訴訟法第三百九十七條、第四百零一條，判決如主文。
中      華      民      國    八十八    年      八      月     十九     日
                              最高法院刑事第十一庭
                                  審判長法官  陳  炳  煌
                                        法官  陳  正  庸
                                        法官  陳  世  雄
                                        法官  陳  東  誥
                                        法官  張  春  福
      右正本證明與原本無異
                                              書  記  官
中      華      民      國    八十八    年      八      月    二十三    日
